【裁判字號】    97,訴,740
【裁判日期】    980121
【裁判案由】    拆屋還地
【裁判全文】
臺灣彰化地方法院民事判決  97年度訴字第740號
原      告  Ｂ○○
訴訟代理人  洪宗仁律師
被      告  辛○○
            亥○○○酉○○之.
            卯○○酉○○之繼.
            申○○酉○○之繼.
            宙○○○酉○○之.
            巳○○酉○○之繼.
            未○○酉○○之繼.
            Ｄ○○酉○○之繼.
            Ｃ○○酉○○之繼.
            Ｅ○○酉○○之繼.
            乙○○○酉○○之.
            子○○酉○○之繼.
            丁○○酉○○之繼.
            丙○○酉○○之繼.
            戌○○酉○○之繼.
            辰○○○戊○○之.
            寅○○戊○○之繼.
            丑○○戊○○之繼.
            午○○戊○○之繼.
上  一  人
訴訟代理人  庚○○
被      告  己○○
            玄○○宇○○○之.
            地○○宇○○○之.
            天○○宇○○○之.
            黃○○宇○○○之.
上  一  人
法定代理人  甲○○
被      告  Ａ○○○
                        6弄1.
            癸○○
            壬○○
兼上列一人
法定代理人  庚○○    住彰化市.
                      居高雄巿.
上列當事人間請求拆屋還地事件，本院於民國98年1 月7 日言詞
辯論終結，判決如下：
    主      文
被告等應將坐落彰化縣彰化市○○段南郭小段四八Ｏ地號土地如
附圖即彰化縣彰化地政事務所九十七年十月十三日土地複丈成果
圖所示，編號B 部分、面積六十七平方公尺之一樓加強磚造蓋鐵
皮房屋拆除，並將該部分之土地返還予原告。
訴訟費用由被告等連帶負擔。
本判決於原告以新臺幣伍拾壹萬元為被告等供擔保後得為假執行
；但被告等如以新臺幣壹佰伍拾貳萬玖仟陸佰柒拾柒元為原告預
供擔保，得免為假執行。
    事實及理由
壹、程序方面：
一、按訴狀送達後，原告不得將原訴變更或追加他訴。但該訴訟
    標的對於數人必須合一確定時，追加其原非當事人之人為當
    事人者，不在此限，民事訴訟法第255 條第1 項第5 款定有
    明文。查本件原告起訴時以坐落彰化縣彰化市○○段南郭小
    段480 地號土地（下稱系爭土地）上如附圖即彰化縣彰化地
    政事務所民國97年10月13日土地複丈成果圖所示編號B 、面
    積67平方公尺之一樓加強磚造蓋鐵皮房屋（下稱系爭建物）
    ，為辛○○、酉○○、訴外人邱雲元（已死亡）3 人所建造
    ，而以辛○○、酉○○、及邱雲元之繼承人戊○○、己○○
    、宇○○○、Ａ○○○、癸○○、壬○○、庚○○為被告，
    惟被告酉○○、戊○○、宇○○○已分別於起訴前之62年7
    月12日、73年6 月23日、89年8 月4 日死亡，是原告於起訴
    狀送達後，撤回對已死亡被告酉○○、戊○○、宇○○○之
    起訴（即本屬起訴不合法部分），另追加酉○○之繼承人亥
    ○○○、卯○○、申○○、宙○○○、巳○○、未○○、Ｄ
    ○○、Ｃ○○、Ｅ○○、乙○○○、子○○、丁○○、丙○○、戌○○為被告，追加戊○○之繼承人辰○○○、午○○
    、寅○○、丑○○、己○○為被告，並追加宇○○○之繼承
    人玄○○、地○○、天○○、黃○○（有戶籍謄本、繼承系
    統表附卷可稽）為被告，係就系爭建物之共有人追加起訴，
    屬訴訟標的對於數人必須合一確定，與首揭規定相符，應予
    准許。
二、本件被告辛○○、亥○○○、卯○○、申○○、宙○○○、
    巳○○、未○○、Ｄ○○、Ｃ○○、Ｅ○○、乙○○○、子
    ○○、丙○○、戌○○、辰○○○、午○○、寅○○、丑○○、己○○、玄○○、地○○、天○○、黃○○、Ａ○○○
    、癸○○、壬○○、庚○○經合法通知，均未於最後言詞辯
    論期日到場，核無民事訴訟法第386 條各款所列情形，爰依
    原告之聲請，由其一造辯論而為判決。
貳、實體方面：
一、原告主張：
  (一)坐落彰化縣彰化市○○段南郭小段第480 地號（舊地號）土
    地原為原告、被告壬○○與訴外人呂江所共有，該土地嗣
    經共有人訴請裁判分割，經本院95年度重訴字第38號、臺灣
    高等法院臺中分院95年度重上字第111 號判決分割確定，原
    告分得現480 地號土地（新地號）即系爭土地，並已辦理登
    記完畢。惟系爭土地有未經原告同意之他人所有系爭建物，
    原告乃依強制執行法第131 條第1 項規定，以被告壬○○為
    相對人聲請本院民事執行處就系爭建物強制執行，被告壬○○具狀異議表示系爭建物為訴外人邱雲元、酉○○及被告辛○○3 人所建，被告癸○○亦附合其詞，本院民事執行處調
    取稅籍登記表則記載為被告午○○、癸○○、壬○○3 人名
    義，據以認定系爭建物非僅被告壬○○所有，並裁定駁回系
    爭建物之強制執行聲請。
  (二)系爭建物依被告所稱為邱雲元、酉○○及被告辛○○3 人所
    建，邱雲元、酉○○均已於起訴前死亡，而被告亥○○○、
    卯○○、申○○、宙○○○、巳○○、未○○、Ｄ○○、Ｃ
    ○○、Ｅ○○、乙○○○、子○○、丁○○、丙○○、戌○○（下稱被告亥○○○等14人）為邱雲元之繼承人，被告辰
    ○○○、午○○、寅○○、丑○○、己○○、玄○○、地○○、天○○、黃○○、Ａ○○○、癸○○、壬○○、庚○○
    （下稱被告辰○○○等13人）為酉○○之繼承人，故被告辛○○及被告亥○○○等14人、被告辰○○○等13人所有共有
    之系爭建物無權占有原告所有之系爭土地，則原告自得本於
    民法第767 條物上請求權之法律關係及繼承關係，請求被告
    等拆除系爭建物及返還土地等語。並聲明：(1)被告應系爭土
    地上如附圖所示編號B 、面積67平方公尺之建物拆除，並將
    土地返還原告。(2)訴訟費用由被告負擔。(3)原告願供擔保，
    請准宣告假執行。
二、原告對被告抗辯之陳述：
  (一)被告辛○○、庚○○、丁○○雖主張系爭建物為其宗族居住
    不應拆除，且目前有租約存在等情。惟原告否認被告主張之
    真正，系爭建物從97年2 、3 月間就斷水斷電，沒有人進出
    ，且系爭建物在系爭土地分割時法院勘驗結果應是無人居住
    ，為一空屋，且雜草叢生，有原告於拍賣取得系爭地應有部
    分時所拍攝照片為證。另系爭建物亦有委由仲介出賣之廣告
    ，此亦有出賣招牌照片可證。況被告等從未在系爭土地的分
    割案件及強制執行程序中作有租約存在的主張，故原告認為
    被告所言不實。
  (二)又原告拍賣取得系爭土地應有部分時，當時法院曾告知共有
    人有優先購買權，但被告邱世漳並無主張優先購買權，且系
    爭土地於前案分割時，被告壬○○之法定代理人庚○○主張
    之分割方案，系爭建物均不在其分割方案內，顯其並無保留
    系爭建物之考量，否則以被告壬○○當時之應有部分，足以
    保留系爭建物全部，由上情足見其等之主張，尚非真實等語
    。
三、被告之聲明及陳述：
  (一)被告丁○○陳稱：系爭建物是於53年由邱雲元、酉○○及被
    告辛○○3 人所合資重建，當時3 人也是土地的共有人，所
    以是在合法的土地上蓋的合法的房屋。被告等願意就系爭房
    屋占用範圍向原告買回。另被告庚○○向被告丁○○表示系
    爭建物還有租約存在，是出租給訴外人陳漢蘭、吳奇翰，租
    期陳漢蘭是至99年1 月31日到期，吳奇翰沒有訂書面契約，
    是不定期租約，吳奇翰的物品家具還在房子裡面，是前年搬
    進去，但吳奇翰目前在成功嶺那邊上班等語，資為抗辯。並
    聲明：(1)原告之訴及假執行之聲請均駁回。(2)訴訟費用由原
    告負擔。(3)如受不利判決，被告願供擔保，請准宣告免為假
    執行。
  (二)被告辛○○、午○○、己○○、癸○○、壬○○、庚○○於
    最後言詞辯論期日未到場，據其等以前辯論陳述如下：
  1.被告辛○○陳稱：系爭建物是被告辛○○與邱雲元、酉○○
    一起出資蓋的，沒有分誰多少，就是一起出資。系爭建物是
    祖厝，每年家人都會回來聚會，而且已經蓋那麼久，不能拆
    除等語，資為抗辯。並聲明：(1)原告之訴及假執行之聲請均
    駁回。(2)訴訟費用由原告負擔。(3)如受不利判決，被告願供
    擔保，請准宣告免為假執行。
  2.被告午○○、壬○○、庚○○陳稱：系爭建物是於53年由邱
    雲元、酉○○及被告辛○○3 人所合資重建，當時3 人也是
    土地的共有人。系爭建物閣樓上還有被告等家人所有物品，
    希望給被告等時間清理。另否認原告所提現場照片、託售系
    爭建物照片，否認有委託出售系爭建物等語，資為抗辯。並
    聲明：(1)原告之訴及假執行之聲請均駁回。(2)訴訟費用由原
    告負擔。(3)如受不利判決，被告願供擔保，請准宣告免為假
    執行。
  3.被告己○○陳稱：否認原告所提現場照片、託售系爭建物照
    片，否認有委託出售系爭建物等語，資為抗辯。並聲明：(1)
    原告之訴及假執行之聲請均駁回。(2)訴訟費用由原告負擔。
    (3)如受不利判決，被告願供擔保，請准宣告免為假執行。
  4.被告癸○○陳稱：系爭建物為被告癸○○之父親所建，且是
    祖厝，希望不要拆除等語，資為抗辯。並聲明：請本院依法
    判決。
  (三)被告亥○○○、卯○○、申○○、宙○○○、巳○○、未○○、Ｄ○○、Ｃ○○、Ｅ○○、乙○○○、子○○、丙○○
    、戌○○、辰○○○、寅○○、丑○○、玄○○、地○○、
    天○○、黃○○、Ａ○○○經合法通知，均未於言詞辯論期
    日到場，亦未提出書狀作何聲明或陳述。
四、兩造不爭執之事項：
  (一)系爭土地分割後已登記為原告所有。
  (二)系爭土地上有如附圖所示編號B 、面積67平方公尺之系爭建
    物。
  (三)系爭建物為邱雲元、酉○○及被告辛○○3 人所建之未保存
    登記建物，邱雲元、酉○○死亡後，由被告亥○○○等14人
    及被告辰○○○等13人繼承，而由被告等公同共有。
五、得心證之理由：
  (一)原告主張其於彰化縣彰化市○○段南郭小段第480 地號（舊
    地號）土地分割後為系爭土地之所有權人，而被告等為系爭
    建物之公同共有人，且系爭建物目前占用系爭土地如附圖所
    示編號B 、面積67平方公尺之土地等語，業據原告提出臺灣
    高等法院臺中分院95年度重上字第111 號判決、土地登記謄
    本、本院96年度執字第34300 號異議狀影本、執行筆錄影本
    、本院96年度執字第34300 號民事裁定影本、照片、繼承系
    統表及戶籍謄本為憑，並為被告等所不爭執（其中被告亥○○○、卯○○、申○○、宙○○○、巳○○、未○○、Ｄ○○、Ｃ○○、Ｅ○○、乙○○○、子○○、丙○○、戌○○
    、辰○○○、寅○○、丑○○、地○○、天○○、黃○○、
    Ａ○○○於相當時期受合法通知，未於言詞辯論期日到場，
    亦未提出準備書狀為爭執，依民事訴訟法第280 條第3 項準
    用同條第1 項規定，視同自認原告主張之事實），復經本院
    會同彰化縣彰化地政事務所測量人員到場勘驗屬實，有本院
    勘驗筆錄、彰化縣彰化地政事務所97年10月13日土地複丈成
    果圖附卷可稽，堪認為真實。
  (二)按所有人對於無權占用或侵奪其所有物者，得請求返還之。
    對於妨害其所有權者，得請求除去之，民法第767 條定有明
    文。次按共有物之分割，經分割形成判決確定者，即生共有
    關係終止及各自取得分得部分所有權之效力。共有人對於他
    共有人分得之部分，既喪失共有權利，則其占有，除另有約
    定外，即難謂有何法律上之原因。又各共有人對於他共有人
    因分割而得之物，按其應有部分，負與出賣人同一之擔保責
    任，民法第825 條定有明文。共有土地經協議分割並辦竣登
    記後，各共有人就其分割所得部分，有單獨之所有權；如其
    中一共有人之建築物所占有之土地，分歸他共有人取得，他
    共有人即不能完全使用其分得之土地，依民法第354 條規定
    ，該共有人應負不減少該地通常效用之擔保責任，應拆除房
    屋，他共有人本於其所有權，自得請求除去該建築物，此與
    土地及房屋同屬一人而將土地及房屋分開，同時或先後出賣
    之情形不同（最高法院51年台上字第2641號判例、87年度台
    上字第2894號、71年度台上字第277 號判決意旨參照）。
  (三)查系爭建物固為彰化縣彰化市○○段南郭小段第480 地號（
    舊地號）土地分割前原共有人所興建，且於土地分割前即已
    存在系爭土地上，然依上揭判例及判決意旨，除非被告等與
    原告間就系爭建物占有系爭土地另有約定或另有占有之法律
    權源，否則對分割後之系爭土地所有權人即原告而言，被告
    等所有之系爭建物即屬無權占有系爭土地。而被告等雖以上
    詞置辯，但所辯不但均未提出系爭建物於土地分割後有何正
    當、合法權源繼續占有系爭土地之主張，迄本件辯論終結，
    亦未舉證證明系爭建物於土地分割後有何繼續占有系爭土地
    之正當、合法權源，自難認其等占有系爭土地具有合法權利
    ，則原告以無權占有為由，依民法第767 條訴請被告等將系
    爭土地上如附圖即彰化縣彰化地政事務所97年10月13日土地
    複丈成果圖所示編號B 、面積67平方公尺之一樓加強磚造蓋
    鐵皮房屋拆除，並將該部分之土地返還予原告，洵屬有據，
    為有理由，應予准許。
六、兩造均陳明願供擔保聲請宣告假執行及免為假執行，經核於
    法並無不合，爰分別酌定相當之擔保金額宣告之。
七、本件事證已臻明確，兩造其餘主張及舉證，經本院審酌後認
    與判決結果無影響，爰不另一一論述。
八、訴訟費用負擔之依據：民事訴訟法第85條第2項。
中    華    民    國    98    年    1     月    21    日
                  民事第二庭  法  官  吳永梁
以上正本係照原本作成。
如對判決上訴，應於判決送達後20日內向本院提出上訴狀。
中    華    民    國    98    年    1    月     22    日
                              書記官  陳美敏


司法院資訊處製作；財團法人民間司法改革基金會備份。
